ACORDAO-COMPLETO-2575826

ACÓRDÃO 3563/2023 ATA 13/2023 - PRIMEIRA CÂMARA

VISTOS, relatados e discutidos estes autos de tomada de contas especial instaurada pelo Fundo Nacional de Desenvolvimento da Educação em razão da não comprovação da regular aplicação de recursos transferidos ao Município de Cortês/PE para atendimento ao Programa de Apoio aos Sistemas de Ensino para Atendimento de Jovens e Adultos (Peja) , exercício de 2013, agora em fase de análise do recurso de reconsideração interposto pelo ex-prefeito José Genivaldo dos Santos contra o Acórdão 1692/2022-TCU-Primeira Câmara, que julgou suas contas irregulares, imputando-lhe débito e multa,
ACORDAM os Ministros do Tribunal de Contas da União, reunidos em sessão da 1ª Câmara, ante as razões expostas pelo Relator e com fundamento nos arts. 32, inciso I, e 33 da Lei 8.443/1992, em:
9.1. conhecer do presente recurso de reconsideração, para, no mérito, dar-lhe provimento parcial;
9.2. dar a seguinte redação ao subitem 9.1 do Acórdão 1692/2022-TCU-Primeira Câmara: "julgar irregulares, nos termos dos arts. 1º, inciso I, e 16, inciso III, alíneas 'a' e 'b', da Lei 8.443/1992, as contas de José Genivaldo dos Santos (CPF XXX.413.104-XX) ";
9.3. alterar o fundamento da multa aplicada pelo subitem 9.2 do Acórdão 1692/2022-TCU-Primeira Câmara para o art. 58, inciso I, da Lei 8.443/1992;
9.4. comunicar esta decisão ao recorrente e ao FNDE.

Recurso de reconsideração contra decisão que julgou irregulares as contas de ex-prefeito de Cortês/PE, com imputação de débito e multa, em razão da não comprovação da regular aplicação dos recursos transferidos ao município para atendimento ao Programa de Apoio aos Sistemas de Ensino para Atendimento de Jovens e Adultos (Peja), exercício 2013

Primeira Câmara

Município de Cortês/PE.

3. Recorrente: José Genivaldo dos Santos (XXX.413.104-XX), ex-prefeito.

13.1. Ministros presentes: Walton Alencar Rodrigues (Presidente), Benjamin Zymler, Jorge Oliveira (Relator) e Jhonatan de Jesus.
13.2. Ministro-Substituto presente: Weder de Oliveira.

JORGE OLIVEIRA

Ministro Benjamin Zymler.

Trata-se de recurso de reconsideração interposto por José Genivaldo dos Santos, ex-prefeito de Cortês/PE, contra o Acórdão 1692/2022-TCU-Primeira Câmara, que julgou suas contas irregulares, imputando-lhe débito e multa em razão de não comprovar a regular aplicação dos recursos transferidos ao município para atendimento ao Programa de Apoio aos Sistemas de Ensino para Atendimento de Jovens e Adultos (Peja) , exercício 2013.
2.	A decisão recorrida foi prolatada nos seguintes termos:
"9.1. julgar irregulares, nos termos arts. 1º, inciso I, 16, inciso III, alínea 'b', da Lei 8.443/1992 c/c os arts. 19 e 23, inciso III, da mesma Lei, e com os arts. 1º, inciso I, 209, I, 210 e 214, inciso III, do Regimento Interno, as contas do Sr. José Genivaldo dos Santos (CPF XXX.413.104-XX) , ante a não comprovação da boa e regular aplicação dos recursos transferidos pelo FNDE ao Município de Cortês - PE, no exercício de 2013, por força do Programa de Apoio aos Sistemas de Ensino para Atendimento de Jovens e Adultos (PEJA) , condenando-o ao pagamento das quantias a seguir especificadas, atualizadas monetariamente e acrescidas dos juros de mora, calculados a partir da data discriminada até a efetiva quitação do débito, fixando-lhe o prazo de 15 (quinze) dias para que comprove, perante o Tribunal, o recolhimento da referida quantia aos cofres do Fundo Nacional de Desenvolvimento da Educação - FNDE, nos termos do art. 23, inciso III, alínea 'a', da citada Lei c/c o art. 214, inciso III, alínea 'a', do Regimento Interno:
	Data de ocorrência
	Valor histórico (R$) 

	18/1/2013
	21.488,00

9.2. aplicar ao Sr. José Genivaldo dos Santos (CPF XXX.413.104-XX) multa no valor de R$ 4.000,00 (quatro mil reais) , com fulcro no art. 57 da Lei nº 8.443/1992, fixando-lhe o prazo de 15 (quinze) dias, a partir da notificação, para que comprove, perante o Tribunal, seu recolhimento aos cofres do Tesouro Nacional, atualizada monetariamente desde a presente data até a do efetivo pagamento;
9.3. autorizar, desde logo, a cobrança judicial das dívidas, nos termos do art. 28, inciso II, da multicitada Lei 8.443/1992, caso não atendida a notificação;
9.4. autorizar, também desde logo, se requerido, com fundamento no art. 26, da Lei 8.443/1992, c/c o art. 217, do Regimento Interno do TCU, o parcelamento da dívida em até 36 (trinta e seis) parcelas mensais, incidindo sobre cada parcela, corrigida monetariamente, os correspondentes legais, fixando-lhe o prazo de quinze dias, a contar do recebimento da notificação, para comprovar, perante o Tribunal, o recolhimento da primeira parcela, e de trinta dias, a contar da parcela anterior, para comprovar os recolhimentos das demais parcelas, devendo incidir sobre cada valor mensal, atualizado monetariamente, os juros de mora devidos, no caso do débito, na forma prevista na legislação em vigor, alertando o responsável de que a falta de comprovação do recolhimento de qualquer parcela implicará o vencimento antecipado do saldo devedor, nos termos do art. 26, parágrafo único, da Lei 8.443/1992, c/c o art. 217, §2°, do Regimento Interno deste Tribunal;
9.5. dar ciência desta deliberação ao Chefe da Procuradoria-Geral da República em Pernambuco, nos termos do § 3° do art. 16 da Lei 8.443/1992 c/c o § 7° do art. 209 do Regimento Interno do TCU, para adoção das medidas cabíveis;
9.6. dar ciência desta deliberação ao Fundo Nacional de Desenvolvimento da Educação - FNDE e ao responsável."
3.	Transcrevo, a seguir, trecho do parecer elaborado pela Secretaria de Recursos (Serur) , atual Unidade de Auditoria Especializada em Recursos (AudRecursos) , que analisou os argumentos apresentados pelo recorrente:
"HISTÓRICO
O Fundo Nacional de Desenvolvimento da Educação (FNDE) instaurou tomada de contas especial ante a omissão no dever de prestar contas dos recursos recebidos pelo Município de Cortês, Estado de Pernambuco, por força do Programa de Apoio aos Sistemas de Ensino para Atendimento de Jovens e Adultos (PEJA) , no exercício de 2013, cujo prazo encerrou-se em 3/8/2015. Repassaramse para a execução do programa R$ 486.431,50 no exercício de 2013 (peça 3) .
O tomador de contas responsabilizou, pela omissão, José Genivaldo dos Santos, prefeito do Município de 17/1/2013 a 31/12/2016, e lhe imputou débito correspondente ao valor total repassado.
Ouvido o responsável pelas imputações de 'não comprovação da boa e regular aplicação dos recursos federais repassados em face da omissão no dever de prestar contas' e de 'não cumprimento do prazo originalmente estipulado para prestação de contas', o responsável apresentou suas alegações de defesa e razões de justificativa às peças 30 a 42.
O responsável alegou, em síntese, que, (i) por falha do servidor responsável pela inserção dos dados no Sistema SIGPC ONLINE do FNDE, a prestação de contas não teria sido enviada; (ii) após receber a notificação deste Tribunal, teria procurado profissional habilitado para identificar os dados alimentados no sistema que concluiu e enviou a prestação de contas, em 18/11/2019; (iii) teria também enviado a prestação de contas ao Conselho de Acompanhamento e Controle Social do município, o qual emitiu parecer conclusivo pela sua aprovação.
Em 28/1/2020, o FNDE informou o Tribunal de que intempestivamente se apresentou documentação a título de prestação de contas do PEJA/2013 e que esta seria objeto de nota técnica a ser encaminhada à Corte.
Posteriormente, em atendimento a diligência desta Corte, o FNDE encaminhou a Nota Técnica n° 1923771/2020/DAESP/COPRA/CGAPC/DIFIN, subsidiada pela Nota Técnica 152/2020-COEJA/DPD/SEB (peça 55) , na qual se apurou que a meta física definida para o programa era de 85 novos alunos da modalidade de educação de jovens e adultos e que, 'no ano de 2012, o número de matrículas presenciais da rede pública municipal era de 692 e no ano de 2013 esse número caiu para 365'.
Diante disso, a Unidade Técnica reputou não atingida a meta pelo município de Cortês no exercício de 2013.
Na Nota Técnica 1923771/2020 (peça 55, pp. 3-7) se apontou, contudo, uma glosa no débito anteriormente apurado correspondente aos valores que, por força das reprogramações financeiras, não foram efetivamente utilizados no exercício. Assim se discriminaram tais valores no subitem 5.3.2 da nota referida (peça 55, p. 5) :
	Data do débito
	Histórico
	Beneficiário
	Valor do débito (R$) 

	18/1/2013
	Transferência online
	RDG Indústria e Comércio Ltda. EPP
	21.488,00

	28/8/2013
	Transferência online
	Centro de Capacitação de Pernambuco
	25.126,00

	5/9/2013
	Transferência online
	Centro de Capacitação de Pernambuco
	25.126,00

	10/10/2013
	Transferência online
	Centro de Capacitação de Pernambuco
	25.126,00

	18/12/2013
	Transferência online
	Centro de Capacitação de Pernambuco
	37.550,00

Por isso, promoveu-se nova citação do responsável, desta feita pelo 'não cumprimento do objeto e do objetivo previsto no Programa de Apoio aos Sistemas de Ensino para Atendimento à Educação de Jovens e Adultos (PEJA) , no exercício de 2013, em face do não atingimento da meta de 85 novos alunos na modalidade de educação de jovens e adultos.' 
Examinadas suas novas alegações de defesa (peça 70) , o Tribunal reputou acertado [i] excluir do débito imputado as quatro últimas parcelas do débito discriminadas no item anterior desta instrução, correspondentes à contratação do Centro de Capacitação de Pernambuco (CECAPE) para promover a formação continuada de docentes do EJA, no valor total de R$ 150.478,00, que foram empregados 'em benefício da municipalidade e em prol do aprimoramento dos professores atuantes no EJA.' (peça 72, p.2) .
Daí a decisão reproduzida no subitem 1.1 desta instrução.
Irresignado, o interessado vem interpor o recurso ora examinado.
ADMISSIBILIDADE    
Perfilha-se o exame de admissibilidade juntado à peça 84, em que se propõe conhecer do recurso e suspender os subitens 9.1, 9.2 e 9.3 da decisão combatida, acolhido pelo relator do recurso, Ministro Jorge Oliveira (peça 87) .
MÉRITO              
Delimitação
1.1. Quanto ao mérito do recurso, no essencial, é de perquirir se:
a)  os extratos bancários anexados ao instrumento de recuso se prestam como meio de prova contrária à produzida nos autos no sentido do não atingimento das metas do PEJA/2013 e da não comprovação do emprego do valor pecuniário correspondente ao débito imputado em favor da consecução desse atingimento (nesta instrução, item 16) ;
b)  cabe excluir a responsabilidade do ora recorrente por haver ele delegado a subordinados competência para dar cabo da etapa da realização da despesa consistente na liquidação (ibid., item 17) .
Da não comprovação do bom e regular emprego dos recursos pecuniários correspondentes ao débito imputado
1.2. À peça 79, pp. 34, o recorrente sustenta que a despesa correspondente ao débito imputado no valor pecuniário de R$ 21.488,00 'não [teria] existi[do]' porque teria consistido em 'falha técnica da tesouraria' que teria sido 'corrigida, imediatamente', como comprovariam as fotocópias de extratos da conta bancária específica para a movimentação dos recursos repassados anexadas ao instrumento de recurso (peças 80 a 82) .
1.3. Do exame dos lançamentos discriminados nos extratos bancários de janeiro de 2013 se verificaria que [i] em 18/1/2013, constaria um 'pagamento' no valor de R$ 21.488,00 e que [ii] em 30/1/2013, no entanto, constaria um 'crédito do mesmo valor', mediante o qual o saldo da conta bancária teria voltado a ser o mesmo constante em 18/1/2013, a saber R$ 243.215,71.
1.4. O tesoureiro da Prefeitura Municipal de Cortês 'à época' teria informado [por obscura a redação do instrumento de recurso, não se identifica o período a que ela se refere tampouco o destinatário da informação] de que: [i] o pagamento referido no parágrafo anterior  teria sido feito à empresa RDG Indústria e Comércio Ltda EP; [ii] 'erroneamente, [teria sido feito] pela conta 30.7599-PEJA'; [iii] verificado o equívoco, em 30/11/2013 teria sido levado a efeito 'o devido ressarcimento à conta 30.759-9-PEJA, debitando-se a conta 29928-6 - conta convênio FNDE/PAR'.
Análise
1.5. Não assiste razão ao recorrente.
1.6. Dentre os extratos bancários anexados ao instrumento de recurso somente o juntado à peça 80 se refere à conta específica para a movimentação dos recursos, a saber a Conta 307599 da Agência 25291 do Banco do Brasil S.A., como se verifica à peça 3. Os acostados à peça 81 e 82 referemse, respectivamente, a conta de investimentos e a conta bancária diversa na mesma agência. 
1.7. Assim, relativamente à parcela do débito remanescente, apenas se anexou ao instrumento de recurso o extrato bancário juntado à peça 80, mediante o qual se verifica que se creditou em 30/1/2013 valor a ela correspondente, R$ 21.488,00, na conta bancária de movimentação dos recursos.
1.8. Por si só, a coincidência dos valores dos lançamentos a débito e a crédito nas datas referidas no parágrafo anterior não se constitui em prova de que, como alegado, houve 'falha técnica da tesouraria' corrigida com a feitura do mencionado crédito.  O recorrente não anexa ao instrumento de recurso meio de identificação da pessoa física ou jurídica autora da transferência a crédito, tal como o respectivo comprovante de transferência. Assim, não se pode afastar a possibilidade de que a transferência a crédito de igual valor tenha sido feita por razão distinta da alegada. Notese que, diferentemente do alegado, a transferência a crédito que teria consistido em 'correção' da suposta falha não teve lugar 'imediatamente', mas antes doze dias depois da transferência a débito.  
1.9. Essa não é principal razão por que descabe acolher a alegação.
1.10. A Resolução/CD/FNDE nº 48, de 2/10/2012, estabelece que os recursos repassados à conta do Programa de Apoio aos Sistemas de Ensino para Atendimento à Educação de Jovens e Adultos são destinados a 'ampliar as matrículas do ensino fundamental e médio na Educação de Jovens e Adultos, na modalidade presencial' [grifouse], dentre outros fins. Não poderia ser de outro modo, pois estatui o art. 3o da Lei 10.880, de 9/6/2004, instituidora do PEJA:	 
'Art. 3º Fica instituído o Programa de Apoio aos Sistemas de Ensino para Atendimento à Educação de Jovens e Adultos, no âmbito do Ministério da Educação, a ser executado pelo FNDE, com o objetivo de ampliar a oferta de vagas na educação fundamental pública de jovens e adultos, em cursos presenciais com avaliação no processo, por meio de assistência financeira, em caráter suplementar, aos sistemas de ensino estaduais, municipais e do Distrito Federal.' [grifouse]
1.11. A imputação de débito ao ora recorrente resultou de endosso do Tribunal à análise exarada na Nota Técnica 1923771/2020 (peça 55) no sentido de que ¿ como se concluiu na Nota Técnica 152/2020/COEJA/DPD/SEB/SEB (Nº SEI 1907573) ¿ 'no exercício de 2013, não houve atingimento da meta pelo município de Cortês/PE' em razão da redução do número de alunos matriculados, em vez da ampliação desse número estabelecido como objetivo na resolução citada no parágrafo precedente.
1.12. O recorrente silencia acerca do referido não atingimento da meta, causa primária de decidir do Tribunal. Isso basta para reputar que as alegações recursais não se prestam para elidir a irregularidade motivadora da decisão combatida.
1.13. Na Nota Técnica 1923771/2020 se computaram como débito os cinco pagamentos listados no item 9 desta instrução. Isso em razão da 'insuficiência da documentação apresentada para fins de prestação de contas', como explicado no seu subitem 6.1.
1.14. O Tribunal entendeu acertada a exclusão das quatro últimas parcelas do débito imputado ante a percepção de que, como memoriado no item 11 desta instrução, empregaramse os valores a elas correspondentes 'em benefício da municipalidade e em prol do aprimoramento dos professores atuantes no EJA.'
1.15. Assim sendo, não se trata exclusivamente de comprovar a regular execução financeira do pagamento no valor de R$ 21.488,00 feito à empresa RDG Indústria e Comércio Ltda. EPP mediante a transferência feita em 18/1/2013 registrada no extrato aposto à peça 80.
1.16. Haveria que excluir a parcela do débito imputada ao ora recorrente houvesse ele trazido aos autos documentação suficiente para a comprovação tanto [i] do atingimento das metas do programa como [ii] do benefício para a municipalidade e do favorecimento do aprimoramento dos professores atuantes no EJA mediante o pagamento do valor referido no parágrafo precedente à empresa RDG Indústria e Comércio Ltda. EPP.
1.17. O recorrente não o faz. Não consta do instrumento do recurso ou de seus anexos elementos de convencimento nesse sentido. 
1.18. Vale lembrar que o juízo da conduta do agente público no emprego de recursos públicos federais pelo Tribunal de Contas da União não se cinge ao plano da sua conformidade com a legislação aplicável à situação fática sob análise. Ele se dá também no plano da conformidade com os princípios informadores da Administração Pública insculpidos no art. 37 da Constituição da República, dentre esses os da moralidade administrativa e eficiência. 
1.19. Compete ao Tribunal de Contas da União não somente a proteção do erário por danos diretos ou indiretos. Também lhe compete, ainda que não isoladamente, a guarda dos princípios da legalidade, da legitimidade, da moralidade e da economicidade (art. 37, cabeça, c/c os arts. 70 e 71 da Constituição Federal) .
1.20. Nesse sentido, cumpre-lhe perseguir o dinheiro público para que não seja, por qualquer um, objeto de uso não apenas desconforme com as normas aplicáveis, mas também ilegítimo. 
1.21. O bom emprego dos recursos tem por pressuposto o atendimento do interesse público.  É o que se infere do art. 70 da Constituição da República, mediante o qual se atribui ao Controle Externo o poder de empreender fiscalizações de entidades da Administração Pública Federal não apenas quanto à legalidade, mas também quanto à legitimidade e à economicidade da aplicação de recursos públicos federais.
1.22. Tal preceito é expresso no art. 93 do Decreto-lei 200, de 25 de fevereiro de 1967, reproduzido no art. 66 de Decreto 93. 872, de 23 de dezembro de 1986, ambos recepcionados pela atual Lei Maior:
'Art. 93. Quem quer que utilize dinheiros públicos terá de justificar seu bom e regular emprego na conformidade das leis, regulamentos e normas emanadas das autoridades administrativas competentes.' (grifou-se) 
1.23. Vale dizer, não basta a regularidade da aplicação de recursos pecuniários sob o prisma formal.  Importa que o emprego dos recursos públicos seja também adjetivável de bom, o que pressupõe a atendimento do interesse público.
1.24. No caso concreto, a caracterização do não atendimento do interesse público restou acertadamente caracterizada ante a insuficiência dos documentos trazidos aos autos para comprovar o bom e regular emprego do valor correspondente ao débito imputado.
Da obrigação pessoal e intransferível do ora recorrente de diligenciar o bom emprego dos recursos repassados
1.25. À peça 79, pp. 411, o recorrente alega que teria 'deleg[ado] aos Secretários Municipais poderes para ordenação e liquidação das despesas' em 9/11/2009 e 5/11/2009, com o fito de promover desburocratização e descentralização administrativas, mediante os Decretos 037/2009 e 042/2013, respectivamente, anexados ao instrumento de recurso (peça 83) .
1.26. No caso concreto, aplicarseia o disposto no infratranscrito art. 1°, § 3°, III, de ambos:
'Art. 1°	
§ 3°. A liquidação da despesa por fornecimentos feitos ou serviços prestados terá por base:
[ ...... omissis ......]
III - os comprovantes da entrega de material ou da prestação efetiva do serviço.'
1.27. Assim, a 'aplicação de recursos no mercado financeiro e a movimentação de conta bancária, em virtude da comprovada delegação da ordenação de despesas', seria da Secretaria de Finanças do município, e não do ora recorrente. O ordenador de despesas relativas ao emprego dos recursos objeto deste procedimento de controle administrativo seria o titular da Secretaria de Educação e seria 'a sua liquidação responsabilidade do setor específico'.
1.28. O ora recorrente teria exigido dos respectivos delegados que condicionassem os pagamentos das despesas à sua liquidação 'na forma correta e contratada' mediante os dispositivos referidos no parágrafo precedente.
1.29. Aplicarseiam ao caso concreto os arts. 62 e 63 da Lei 4.320, de 17/3/1964.
1.30. Depois de discorrer sobre a realização da despesa, em particular sobre a sua liquidação, o ora recorrente afirma que no caso concreto caberia dar cabo na persecução de controle administrativo de verificação da liquidação da despesa não apenas mediante o exame de 'títulos e documentos', mas também pela 'verificação objetiva do cumprimento contratual' em conformidade com as respectivas cláusulas. 
1.31. Tratar-seia 'de uma espécie de auditoria de obras e serviços'. Tal 'aspecto da liquidação' seria importante 'no caso das subvenções, exatamente para evitar o pagamento de subvenções e auxílios a entidades inexistentes'. 
1.32. O procedimento administrativo de pagamento teria sido enviado 'ao gabinete do ordenador de despesas' depois de 'passa[r] por suas diversas fases, inclusive, atesto e certificação do setor responsável pela efetiva prestação do serviço'.
1.33. À peça 79, pp. 1113, o recorrente diz que, em razão do disposto nos decretos citados no subitem 17.1 e 17.2 desta instrução, '[a] aplicação de recursos no mercado financeiro e a movimentação de conta bancária' seria incumbência do titular da Secretaria de Finanças do Município, na sua condição de ordenador de despesas. 
1.34. O Tribunal teria 'atrib[uído] responsabilidade objetiva' ao ora recorrente, o que não seria razoável tampouco conforme com 'a legislação que regula a espécie'. Não seria possível 'responsabilizá-lo por prejuízos causados em decorrência de atos praticados por agentes subordinados; mormente quando o [ora] Recorrente sequer fosse ordenador de despesas'.
1.35. O recorrente sustenta que 'o ato praticado em função da delegação recebida é do [d]elegado, não cabendo ao delegante responder pelos erros ou ilegalidades cometidas, pois que nenhum ato, no caso, foi por ele, delegante, praticado' e que, 'enquanto vigorar a delegação, o delegante não pode exercer as competências delegadas' porque 'o delegante tem o exercício de sua competência suspenso em relação a matéria objeto da delegação', de modo que 'não pode prover o assunto concomitantemente com o delegado'.
1.36. A responsabilização objetiva de agentes da Administração Pública ou de pessoas jurídicas prestadoras de serviços públicos seria vedada pelo art. 80, § 2°, do Decretolei 200/67 e pelo art. 37, § 6°, da Constituição da República.  Dessa forma, sua responsabilização seria necessariamente subjetiva, vale dizer, estaria condicionada à 'efetiva comprovação de culpa ou dolo'.
Análise
1.37. Descabe acolher a alegação.
1.38. O Tribunal tem entendido que a delegação de competência não exclui, em regra, a responsabilidade do delegante que se constitua em gestor de recursos públicos federais. Importa transcrever o entendimento do Tribunal exarado na fundamentação do Acórdão 3604/2022-TCU-Primeira Câmara, relatado pelo Ministro Walton Alencar Rodrigues: 
'De plano, deve ser afastada a objeção quanto à inexistência de um dever pessoal de prestação de contas, pois o dever de prestação das contas não é da prefeitura, mas sim da pessoa física responsável por bens e valores públicos, pessoalmente responsável pela correta gestão dos recursos públicos confiados, conforme se extrai de diversos julgados dos Tribunais Pátrios: 
[...... omissis ......]
'CONSTITUCIONAL, PROCESSUAL CIVIL E ADMINISTRATIVO. APELAÇÃO. AÇÃO CIVIL PÚBLICA POR ATO DE IMPROBIDADE ADMINISTRATIVA. MALVERSAÇÃO DE RECURSOS PÚBLICOS FEDERAIS DO SISTEMA ÚNICO DE SAÚDE REPASSADOS À MUNICIPALIDADE PARA APLICAÇÃO EM AÇÕES E SERVIÇOS PÚBLICOS DE SAÚDE. FUNDO NACIONAL DE SAÚDE E PISO DE ATENÇÃO BÁSICA. COMPETÊNCIA DA JUSTIÇA FEDERAL. LEGITIMIDADE PASSIVA AD CAUSAM DO EX-PREFEITO. PRESCRIÇÃO. INOCORRÊNCIA. CERCEAMENTO DO DIREITO DE DEFESA. QUESTÃO JÁ RESOLVIDA NA INSTÂNCIA AD QUEM. IRREGULARIDADES NOS PROCESSOS ADMINISTRATIVOS DE AQUISIÇÃO DE BENS E SERVIÇOS. PROCEDIMENTOS LICITATÓRIOS DEFEITUOSOS. DEMONSTRAÇÃO. ART. 11 DA LEI Nº 8.429/92. ELEMENTO SUBJETIVO. DOLO GENÉRICO. EVIDENCIAÇÃO PELO COMPORTAMENTO EM CONTRARIEDADE MANIFESTA À LEI. MENSURAÇÃO DA SANÇÃO. ART. 12 DA LEI Nº 8.429/92 E PRINCÍPIOS DA RAZOABILIDADE E DA PROPORCIONALIDADE. DESPROVIMENTO DO RECURSO. (...)  3. A alegação de descentralização da administração municipal não se presta a isentar de toda e qualquer responsabilidade o ex-Prefeito, quanto à regularidade da aplicação das verbas públicas federais repassadas à Edilidade, durante seu mandato. Isso porque, como gestor máximo do Município, cabe a ele ordenar as despesas, acompanhar a aplicação dos recursos públicos alocados à Municipalidade e fiscalizar o trabalho dos seus subordinados, que, a propósito, são por ele escolhidos, para os cargos de maior envergadura. Destarte, o ex-Prefeito detém legitimidade passiva na ação civil pública por ato de improbidade administrativa em que se alega malversação de recursos públicos federais postos à disposição durante sua gestão. 'In casu, conquanto os recursos advindos do FUNDEF fossem administrados e aplicados pela Secretária de Educação do Município, também condenada neste processo, não resta dúvida sobre a responsabilidade do réu/apelante, na alegada malversação de tais recursos financeiros, de modo que se legitima a sua inclusão no pólo passivo desta demanda, pois, à época dos fatos apontados neste processo, estava ele investido no cargo de Prefeito do Município de Caucaia/CE e, nesta condição, tinha o poder-dever constitucional de fiscalizar todos os atos de seus subordinados, inclusive aqueles praticados por delegação de competência. Rejeita-se, portanto, a preliminar de ilegitimidade passiva ad causam' (TRF5, 4T, AC 541943, Rel. Des. Federal Lázaro Guimarães, j. em 17.09.2013) . 'A legitimidade passiva do ex-prefeito é patente, já que o prefeito, como ordenador de despesas, tem total responsabilidade pelas despesas realizadas durante sua gestão, decorrendo da condição de co-responsabilidade com os atos praticados por seus subordinados gestores da coisa pública' (TRF5, 3T, AC 543509, Rel. Des. Federal Marcelo Navarro, j. em 27.06.2013) . Rejeição da preliminar de ilegitimidade passiva ad causam arguida pelo réu, ex-Prefeito. (...) (TRF 5; AC 200581000019210, Primeira Turma, Desembargador Federal Francisco Cavalcanti, DJE - Data::06/03/2014 - Página:155) '
Do mesmo modo é a posição do Supremo Tribunal Federal:
'EMENTA: - Mandado de segurança. Tribunal de Contas da União.
2. Prestação de contas referente à aplicação de valores recebidos de entidades da administração indireta, destinados a Programa Assistencial de Servidores de Ministério, em período em que o impetrante era Presidente da Associação dos Servidores do Ministério.
3. O dever de prestar contas, no caso, não é da entidade, mas da pessoa física responsável por bens e valores públicos, seja ele agente público ou não.
4. Embora a entidade seja de direito privado, sujeita-se à fiscalização do Estado, pois recebe recursos de origem estatal, e seus dirigentes hão de prestar contas dos valores recebidos; quem gere dinheiro público ou administra bens ou interesses da comunidade deve contas ao órgão competente para a fiscalização.
5. Hipótese de competência do Tribunal de Contas da União para julgar a matéria em causa, a teor do art. 71, II, da Constituição, havendo apuração dos fatos em procedimentos de fiscalização, assegurada ao impetrante ampla defesa.
6. Regimento Interno do Tribunal de Contas da União, arts. 9º, §§ 1º e 8º, 119 e 121. Pauta Especial de julgamento publicada com inclusão do processo em referência.
7. Não cabe rediscutir fatos e provas, em mandado de segurança.
8. Mandado de segurança indeferido. (grifamos; MS-21.644/DF, Min. Néri da Silveira, DJ. 8.11.96, p. 43204) ''
1.39. Todavia, conforme outros precedentes deste Tribunal, a exclusão da responsabilidade de delegante, é possível quando se verifica mediante exame das circunstâncias em que se deu a execução do objeto do emprego dos recursos fizerem inexigível conduta diversa da delegação de competência. Citese como exemplo o Acórdão 8328/2018-TCU-Segunda Câmara, relatado pelo Ministro Vital do Rêgo, em que o Tribunal excluiu a responsabilidade do delegante em relação a uma irregularidade e a manteve relativamente a outra, conforme as circunstâncias de cada situação fática: 
'3.1.8 - Responsáveis:
Nome: Francisco das Chagas Magalhães Mesquita [...]
Conduta: O gestor deixou de fiscalizar os atos dos Srs. José Otacílio Catunda Magalhães e Osvaldo Cavalcante Júnior, responsáveis pela Secretaria de Obras, a cuja secretaria se encontrava vinculado o setor de transportes, bem assim da Secretária de Educação, Sra. Célia Maria Bernardo Carvalho, procedendo assim em culpa in vigilando, permitindo que os primeiros negligenciassem o acompanhamento do abastecimento dos veículos, e a segunda autorizasse pagamentos de combustíveis/lubrificantes com veículo (Kombi, placa HVF 4517) que se encontrava parado em uma oficina localizada em Fortaleza, no período compreendido entre fevereiro de 2009 a agosto de 2010, conforme declaração prestada pelo proprietário da oficina.
[...]Cito, por exemplo, que o município de Santa Quitéria/CE, em 2009, detinha a propriedade de 37 veículos e 12 motocicletas (peça 9, p. 18-20, TC Processo Processo 010.143/2012-2, apenso) , o que seria desarrazoado exigir do gestor máximo do município que tivesse ciência do abastecimento de cada veículo componente da frota da municipalidade e que se encontrava alocado nas respectivas secretarias municipais. [...]
Além disso, no exercício de 2009, ocorreu a emissão pelo Posto Santo Expedito Ltda. De 22 notas fiscais, que tiveram os pagamentos efetivados com recursos do Fundeb, a partir de autorização da Sra. Célia Maria Bernardo Carvalho, então secretária municipal de educação, em razão de delegação de competência recebida pelo prefeito de Santa Quitéria/CE.
Nesse escopo, tem razão o ora recorrente, na medida em que a delegação de competência, de fato, foi concedida à titular da secretaria municipal de educação e o Sr. Francisco das Chagas Magalhães Mesquita não participou dos atos autorizatórios de pagamentos que ensejaram o uso irregular dos recursos do Fundeb, referentes ao abastecimento e manutenção do veículo Kombi, placa HVF 4517, que se encontrava parado em uma oficina localizada em Fortaleza, à época dos respectivos pagamentos.
Portanto, entendo que as razões recursais apresentadas pelo Sr. Francisco das Chagas Magalhães Mesquita merecem acolhimento no que concerne ao desvio de recursos do Fundeb mediante sua utilização para abastecimento e manutenção de veículos sucateados e/ou parados há mais de um ano.
Por outros motivos que passo expor, não merecem acolhimento os apelos recursais do Sr. Francisco das Chagas Magalhães Mesquita no sentido de que o mesmo instrumento de delegação de competência afasta sua responsabilidade em relação à irregularidade referente ao pagamento indevido de remuneração a servidores pertencentes à secretaria de educação de Santa Quitéria/CE, embora cedidos para outras unidades da prefeitura e/ou órgãos externos àquela municipalidade, por meio da folha de pagamento custeada com recursos do Fundeb.
Neste caso, o ora recorrente assinou diversas portarias de nomeação dos servidores arrolados na lista constante do subitem 3.4.1 do relatório de fiscalização (peça 1, p. 23-26) , a qual identificou os servidores que receberam os pagamentos indevidos de que trata essa ocorrência, o que caracteriza sua responsabilidade quanto à irregularidade constatada.
Assim sendo, acolho o entendimento esposado pela Serur, que teve anuência do Parquet de Contas, de modo a dar provimento parcial ao recurso, a fim de excluir a responsabilidade solidária do Sr. Francisco das Chagas Magalhães Mesquita (item 9.4.1 do acórdão recorrido) relativa à utilização indevida de recursos do Fundeb para abastecimento e manutenção de veículos sucateados e parados há mais de um ano.' [grifouse]
1.40. Outras situações em que a Corte tem excluído a responsabilidade do dirigente máximo de ente federado recebedor de recursos pecuniários federais se constituem [i] naquela em o repasse dos recursos se dá diretamente a fundos municipais e [ii] naquela em que normas legais ou infralegais estatuem expressamente competências a agentes públicos subordinados ao dirigente. Citaramse ambas as hipóteses (repasse dos recursos do FNAS a fundos municipais e gestão dos recursos do Fundeb ao encargo de secretários municipais por força de lei) no trecho infratranscrito da fundamentação Acórdão 7.966/2017 - 2a Câmara:
'11.3. Não devem ser aceitas essas argumentações do recorrente. É pacífica a jurisprudência do Tribunal, no sentido de que o prefeito é o administrador dos recursos públicos federais repassados à municipalidade e, nessa condição, é o responsável pela prestação de contas ao órgão repassador. Entendimento esse que decorre do art. 70, parágrafo único, da Constituição Federal, do art. 93 do DecretoLei 200/1967, bem como do art. 39 de Decreto 93.872/1986 (Acórdão 1028/2008-TCU-Plenário, 630/2005-TCU-1ª Câmara e 752/2007-TCU-2ª Câmara) .
11.4. Além disso, tem-se que alegações de desconcentração administrativa ou de confiança no trabalho subordinado não se prestam para eximir a incidência de culpa in vigilando, já que a delegação de competência não retira a responsabilidade de quem delega, de acordo com diversos julgados desta Corte (Acórdão 56/1992-TCU-Plenário, e 726/2007 e 153/2001, da 2ª Câmara) .
11.5. Diante da análise deste caso específico, verifica-se que as normas, jurisprudências e doutrina apresentadas pelo recorrente não podem lhe ser favoráveis.
11.6. Já especificamente quanto à deliberação que favoreceu o responsável, no âmbito do TC Processo Processo 004.500/2013-0 - Acórdão 1372/2015-TCU-Plenário -, impende esclarecer que a situação concreta naquele caso diverge substancialmente do que se verifica nesta TCE, porquanto o entendimento do referido acórdão derivou de comando expressamente definido na Lei Federal 8.742/1993, no sentido de abranger os recursos do FNAS, repassados diretamente ao Fundo Municipal de Assistência Social, consoante disposto no art. 4º do então vigente Decreto 2.529/1998.
11.7. Tanto é assim, que consta daqueles autos 'Declaração de Voto' do Exmo. Min. Walton Alencar Rodrigues (peça 43) , que se manifesta a respeito da responsabilização da autoridade municipal, nas situações em que ocorrem delegação de competência. Por ser elucidativo, transcreve-se parte da referida peça:
Em todas as demais situações, em que a atribuição não for expressamente conferida, seja diretamente, nos respectivos termos de repasse, seja por meio de lei federal - a exemplo do que ocorre com os recursos do Fundeb, cuja gestão, por força da lei, está a cargo dos secretários municipais de educação - a expedição de lei municipal, delegando competência a secretários ou a outros subordinados hierárquicos do prefeito, é inválida e não tem o condão de isentar a autoridade municipal da responsabilidade por irregularidades identificadas na aplicação de recursos federais.
Na Sessão da 1ª Câmara, do dia 26/5 deste exercício, no voto que deu ensejo ao Acórdão 3121/2015-TCU-Primeira Câmara, tive a oportunidade de discutir a questão, manifestando-me nos seguintes termos:
'A delegação interna de atividades administrativas, em prefeituras, para a execução de despesas custeadas com recursos públicos federais, não retira do agente político a responsabilidade sobre a execução do convênio, uma vez que ele sempre atua na dupla condição de gestor e agente político.
Na prática, a aceitação do argumento implicaria propagar a mais absoluta impunibilidade dos prefeitos, que gerem recursos públicos federais, a partir da delegação de competência a servidores, normalmente comissionados, passíveis de exoneração ad nutum, obedientes às expressas determinações que recebem das autoridades superioras, ou políticas.'
Naquela oportunidade, destaquei que o encaminhamento por mim proposto não representava qualquer inovação à jurisprudência deste Tribunal, que, por inúmeras vezes, decidiu de maneira idêntica, tal como nos Acórdão 1782/2007-TCU-Segunda Câmara (Voto do Min. Relator Benjamin Zymler) , Acórdão 177/2000 - P (Voto do Min. Relator Walton Alencar Rodrigues) .' [grifouse]
1.41. Reputase que no caso concreto não há circunstâncias impossibilitadoras da gestão dos recursos pelo ora recorrente, repasse direto para fundos municipais ou norma atribuidora de competências relativas à gestão dos recursos a agentes públicos subordinados ao agente político máximo do ente federado.  Por isso, não há particularidades justificadores de uma não aplicação do entendimento no sentido da não exclusão da responsabilidade do delegante referido no subitem 17.14 desta instrução. Na prática, a não aplicação desse entendimento ante a não subsunção da situação fática a uma das hipóteses excludentes de responsabilidade do gestor expostas nos subitens 17.15 e 17.16 desta instrução, 
'implicaria propagar a mais absoluta impunibilidade dos prefeitos, que gerem recursos públicos federais, a partir da delegação de competência a servidores, normalmente comissionados, passíveis de exoneração ad nutum, obedientes às expressas determinações que recebem das autoridades superioras, ou políticas.' (fundamentação do Acórdão 7966/2017-TCU-Segunda Câmara, relatado pelo Ministro Augusto Nardes) 
1.42. Explicase o porquê dessa conclusão resultante do exame do caso concreto. 
1.43. Como se viu, a irregularidade fundadora da decisão objurgada não se cingiu à insuficiência de documentos para provar a regularidade do pagamento do valor correspondente ao débito imputado na execução financeira do objeto do programa, mas antes abarcou a ocorrência consistente no não atingimento do objetivo do PEJA/2013 na medida em que se detectou redução do número de matrículas.
1.44. Mediante os decretos referidos (peça 83) , como se depreende de sua leitura, o ora recorrente delegou a seus subordinados na Prefeitura Municipal competências para que funcionassem como ordenadores de despesa, quer dizer, para dar cabo de tarefa relativa tão somente à execução financeira referida no parágrafo precedente.
1.45. Não delegou competência aos secretários municipais para cuidar dos atingimentos dos objetivos do PEJA no exercício de 2013, cuja não concretização se constitui na razão fulcral do julgamento combatido.  
1.46. Quando mesmo se tivesse delegado tal poder aos secretários municipais, possibilidade aqui admitida apenas para argumentar, tal ato administrativo seria juridicamente inválido porque a gestão dos recursos do PEJA é responsabilidade dos agentes políticos dirigentes máximos e, portanto, representantes legais estados, dos municípios e do Distrito Federal, como estabelece o infratranscrito art. 6o da Lei 10.880, de 9/6/2004:
'Art. 6º Os Estados, o Distrito Federal e os Municípios apresentarão prestação de contas do total dos recursos recebidos à conta do PNATE e do Programa de Apoio aos Sistemas de Ensino para Atendimento à Educação de Jovens e Adultos, na forma e prazo a serem definidos em regulamentação do Conselho Deliberativo do FNDE.' [grifouse]
1.47. Não por outra razão, dispõe também o infratranscrito art. 12, inciso III, da Resolução/CD/FNDE 48, de 2/10/2012:
'Art. 12. São responsabilidades dos agentes:
[ ...... omissis ...... ]
III - dos estados, dos municípios e do Distrito Federal:
a. pleitear, nos termos do art. 1º e de acordo com as condições estabelecidas nos artigos 2º, 3º, 4º e 5º desta Resolução, os recursos necessários à manutenção das novas turmas de EJA de sua rede;
b. executar os recursos financeiros recebidos do FNDE/MEC exclusivamente em despesas para a manutenção e desenvolvimento da EJA;
c. dar publicidade aos recursos recebidos no âmbito desta resolução bem como a sua destinação, conforme arts. 1º, 2º, 3º, 7º e 8º da Lei no 12.527/2011;
d. prestar contas ao FNDE/MEC dos recursos recebidos, de acordo com o disposto nesta Resolução;
e. prestar todo e qualquer esclarecimento sobre a execução física e financeira dos recursos recebidos sempre que solicitado pelo FNDE/MEC, pela SECADI/MEC, por órgão do Sistema de Controle Interno do Poder Executivo Federal, pelo Tribunal de Contas da União, pelo Ministério Público ou por órgão ou entidade com delegação para esse fim;
f. emitir os documentos comprobatórios das despesas em nome do estado, do município ou do Distrito Federal, com a identificação do FNDE/MEC e do Programa e arquivar as vias originais em sua sede, ainda que utilize serviços de contabilidade de terceiros, juntamente com os documentos de prestação de contas, pelo prazo de vinte anos contados da data da aprovação da respectiva prestação de contas ou do julgamento da Tomada de Contas Especial pelo Tribunal de Contas da União (TCU) ;
g. cadastrar as matrículas da (s) nova (s) turma (s) no Censo Escolar subsequente ao início das atividades.' [grifouse]
1.48. Do exame do artigo de resolução supratranscrito de verifica mesmo que a delegação de competência levada a efeito pelo ora recorrente contraria a supratranscrita alínea 'f' do art. 12, inciso III, da citada resolução. 
1.49. Como visto, mediante resolução do FDNE atribuição expressa de competência do Município, pessoalizado por seu agente político máximo, para 'emitir os documentos comprobatórios das despesas'.
1.50. Sabe-se que a pessoa física do prefeito não se confunde com a pessoa jurídica do município. A criação da pessoa jurídica é mera ficção do direito, um ser inanimado que não reúne condições para a realização de atos no mundo jurídico, ou seja, não pratica atos da vida civil e não tem vontade própria. Nesse contexto, é imprescindível a presença da pessoa física do chefe do poder executivo municipal para gerir os negócios públicos, pois os atos decorrentes do Município são, na verdade, praticados pelos seus representantes legais que atuam legitimamente em nome da pessoa jurídica. O prefeito é o administrador dos recursos públicos federais repassados à municipalidade e, nessa condição, é o responsável pela prestação de contas ao órgão repassador.
1.51. O ora recorrente não traz aos autos elementos de convencimento mediante os quais se possa perceber que as circunstâncias em que se deu a aplicação do valor correspondente ao débito a ele imputado fariam impossível a realização da despesa sem o recurso à descentralização administrativa. Logo, não há como reputar que no caso concreto se aplique o entendimento do Tribunal aplicável diante dessas circunstâncias transcrito no subitem 17.15 desta instrução.
1.52. A Lei 10.880, de 9/6/2004, instituidora do PEJA, e a citada resolução não atribuem expressamente competências relativas à gestão dos recursos desse programa a secretários subordinados ao dirigente máximo do Município. Por essa maneira, no caso concreto tampouco se aplica o entendimento do Tribunal transcrito no subitem 17.16 desta instrução
1.53. Cumpre tecer comentários acerca da alegada ocorrência de responsabilização objetiva no caso concreto. Por força de preceito constitucional, acertadamente adota o Tribunal a tese da responsabilidade subjetiva do agente público. Noutras palavras, reputa que não se admite a responsabilidade objetiva em processos de persecução de controle administrativo no concernente às consequências de natureza tanto ressarcitória como sancionatória.  
1.54. Restou assentado no Acórdão 1.830/2006 - Plenário, que é defeso à Corte invocar responsabilidade objetiva do agente público pela prática de atos administrativos. Ali se entendeu que 
'a competência do TCU, na inexecução contratual de que decorra dano ao erário federal, é fixada pela existência de conduta dolosa ou culposa de agente público, sem o que a lesão suportada pelos cofres públicos deverá ser sanada por meio da competente ação judicial, fora do âmbito de atuação do TCU.'
1.55. Quanto às consequências de natureza sancionatória, vale reproduzir o seguinte trecho da fundamentação do Acórdão 2006/2006-TCU-Plenário: 
'Não se cogita, atualmente, da possibilidade de apenação por esta Corte, sem que se vislumbre a existência de culpa do responsável. A responsabilidade dos agentes que gerem recursos públicos apurada pelo TCU é subjetiva. 
Quantos aos gestores públicos, devem estar presentes os seguintes elementos, para que se possa apená-los: 
a) ação comissiva ou omissiva e antijurídica;
b) existência de dano ou infração a norma legal, regulamentar ou contratual (irregularidade) ; 
c) nexo de causalidade entre a ação e a ilicitude verificada; e 
d) dolo ou culpa (negligência, imprudência ou imperícia) do agente.' 
1.56. Daí que é mandatória a demonstração dos seguintes requisitos para a imputação quer de débito quer de penalidade a agente público: ato ilícito (comissivo ou omissivo) ; dano efetivo (ato concreto) ; culpa lato sensu (negligência, imperícia, imprudência ou dolo) ; nexo de causalidade entre a ocorrência e conduta do agente; capacidade de o agente, com base no parâmetro de um homem médio, identificar a ilicitude do fato.
No caso concreto, entendese que um homem médio a ocupar o cargo de Prefeito Municipal seria capaz de identificar o prejuízo ao erário decorrente do não atingimento, com o emprego dos recursos repassados em 2013, do objetivo do programa consistente em ampliar o número de matrículas.
 (...) 
CONCLUSÃO
Das análises empreendidas relativamente ao mérito do recurso se conclui que:
a)  os extratos bancários anexados ao instrumento de recurso são inservíveis como meio de prova contrária à produzida nos autos no sentido do não atingimento das metas do PEJA/2013 e da não comprovação do emprego do valor pecuniários correspondente ao débito imputado em favor da consecução desse atingimento;
b)  por inexistentes circunstâncias ou normas aplicáveis excludentes da responsabilidade por delegação de competência, descabe cabe excluir a responsabilidade do ora recorrente por haver ele delegado a subordinados competência para dar cabo da etapa da realização da despesa consistente na liquidação;
c) a imputação de débito ao ora recorrente resultou de entendimento do Tribunal de que no exercício de 2013 não houve atingimento da meta pelo Município de Cortês/PE ante a redução do número de alunos matriculados ¿ em vez da ampliação deste, estabelecida como objetivo na Resolução/CD/FNDE 48, de 2/10/2012.
PROPOSTA DE ENCAMINHAMENTO
Do exposto, propõe-se, com fundamento nos arts. 32, inciso I, e 33 da Lei 8.443, de 16/6/1992:
a)  conhecer do recurso e, no mérito, negarlhe provimento;
b)  notificar da decisão sobrevinda o recorrente e os demais interessados notificados do Acórdão impugnado, sem deixar de anexar ao expediente de notificação cópia do relatório e da fundamentação da decisão."
4. O Ministério Público junto ao TCU, representado neste processo pelo Procurador Rodrigo Medeiros de Lima, manifestou-se contrariamente à proposta de encaminhamento formulada pela unidade técnica, em parecer juntado à peça 101, nos seguintes termos:
"2.	Citado pelo 'não atingimento da meta de 85 novos alunos na modalidade de educação de jovens e adultos' (peças 62 e 63, as quais acompanharam o ofício citatório de peça 68) , o ex-gestor fora condenado porquanto 'remanesce sem comprovação a despesa de R$ 21.488,00, para a qual não há documentos que possam demonstrar a regularidade do pagamento realizado' (peça 77, p. 3) , consoante registra o Voto condutor da decisão recorrida.
3.	O Ministério Público de Contas observa que ao Sr. José Genivaldo dos Santos não foi assegurada oportunidade de se manifestar acerca do ponto inquinado (i.e. falha na comprovação de despesa específica) durante a etapa de conhecimento desta TCE. 
4.	A supressão da possibilidade de influenciar o convencimento do Colegiado malfere o modelo procedimental característico do devido processo legal e vulnera o exercício dos direitos assegurados no art. 5º, inciso LV, da Constituição da República (contraditório e ampla defesa) . Ademais, ofende igualmente o consectário princípio da não-surpresa, assim densificado no art. 10 do Código de Processo Civil, por sua vez aplicável subsidiariamente nos processos de controle externo por força da Súmula TCU 103:
'Art. 10. O juiz não pode decidir, em grau algum de jurisdição, com base em fundamento a respeito do qual não se tenha dado às partes oportunidade de se manifestar, ainda que se trate de matéria sobre a qual deva decidir de ofício.'
***
5.	Diante da exposição acima, o Ministério Público de Contas dissente da proposta de encaminhamento lavrada pela Secretaria de Recursos (peça 98, p. 25) , opinando por que o acórdão recorrido seja, a teor do art. 176 do Regimento Interno (RI/TCU) , tornado insubsistente, volvendo-se o feito ao relator a quo, para a devida citação do responsável pela irregularidade apurada, nos termos do inciso II do parágrafo único do art. 176 do RI/TCU. 
6.	Quanto aos tópicos cognoscíveis ex officio, destacamos não ter decorrido o quinquênio prescricional entre a data-limite para prestação de contas, correspondente a 3/8/2015 (peça 1, p. 1) , e o Termo de Instauração de TCE, em 18/12/2018 (peça 1, p. 2) - e, tendo este processo sido autuado no TCU em 21/9/2019, com ordens para citação do responsável em 7/10/2019 (peça 23) e 27/8/2021 (peça 66) , tem-se igualmente obliterada a prescrição intercorrente, uma vez que não transcorreu prazo trienal sem que o presente feito tenha sido regularmente impulsionado em direção a seu desfecho (art. 8º da Resolução-TCU 344/2022) ."
É o relatório.

Paulo Roberto Tavares da Silva (OAB-PE 149-A), representando José Genivaldo dos Santos.

Procurador Rodrigo Medeiros de Lima.

RECURSO DE RECONSIDERAÇÃO. TCE. PROGRAMA DE APOIO AOS SISTEMAS DE ENSINO PARA ATENDIMENTO DE JOVENS E ADULTOS (PEJA). OMISSÃO NO DEVER DE PRESTAR CONTAS. CITAÇÃO. ENCAMINHAMENTO DA PRESTAÇÃO DE CONTAS. NOVA CITAÇÃO. NÃO ATINGIMENTO DA META. NÃO COMPROVAÇÃO DA REGULAR APLICAÇÃO DOS RECURSOS. CONTAS IRREGULARES. DÉBITO. MULTA. CONHECIMENTO DO RECURSO. ARGUMENTOS E DOCUMENTAÇÃO SUFICIENTES PARA ELISÃO DO DÉBITO. PROVIMENTO PARCIAL. AFASTAMENTO DO DÉBITO E DA MULTA. MANUTENÇÃO DA IRREGULARIDADE DAS CONTAS.

TOMADA DE CONTAS ESPECIAL (TCE)

Unidade de Auditoria Especializada em Tomada de Contas Especial (AudTCE).

José Genivaldo dos Santos, prefeito do município de Cortês/PE de 2013 a 2016, foi condenado pelo Acórdão 1692/2022-TCU-Primeira Câmara em débito e multa, em decorrência da não comprovação da regular aplicação de recursos transferidos para atendimento ao Programa de Apoio aos Sistemas de Ensino para Atendimento de Jovens e Adultos (Peja) , exercício 2013.
Inconformado com essa decisão, o ex-gestor interpôs o presente recurso de reconsideração. Por atender aos requisitos previstos no art. 33 da Lei 8.443/1992, conheço do apelo.
Antes de adentrar o mérito do processo, julgo conveniente fazer um breve histórico dos fatos que levaram à condenação do ex-prefeito.
Inicialmente, o fundamento para instauração da TCE foi a omissão no dever de prestar contas. O tomador de contas atribuiu a responsabilidade ao ex-gestor pelo montante integral dos valores transferidos ao município no âmbito do Peja em 2013, que totalizaram R$ 486.431,50.
Após ter sido citado no âmbito deste Tribunal em decorrência da mencionada irregularidade (omissão no dever de prestar contas) , o responsável apresentou documentação ao FNDE, a título de prestação de contas intempestiva. A análise do FNDE constatou o não atingimento da meta física do programa - embora os recursos estivessem associados à expectativa de ampliação do número de matriculados em 85 novos alunos, houve na verdade a redução do público total alcançado, em comparação com o ano anterior. O FNDE também reviu o valor do débito, retirando valores que, por força das reprogramações financeiras, não foram efetivamente utilizados no exercício.
Assim, o ex-prefeito foi novamente citado, em razão do não atingimento da meta física, com dano estimado em R$ 134.416,00. Suas alegações de defesa foram parcialmente acatadas pelo Tribunal, que admitiu que a maior parcela dos recursos foi utilizada em "benefício da municipalidade e em prol do aprimoramento dos professores atuantes" no programa. Assim, o responsável foi condenado ao ressarcimento do valor residual de R$ 21.488,00, relativo a uma despesa para a qual não apresentou documentação.
 Nesta fase do processo, o recorrente alega, em síntese, que:
a. o débito, no valor de R$ 21.488,00, na conta específica do programa decorreu de "falha técnica da tesouraria", que foi imediatamente corrigida mediante um crédito do mesmo valor;
b. uma vez que delegou aos Secretários Municipais poderes para ordenação e liquidação das despesas, estes é que deveriam ter sido responsabilizados pela falha na movimentação da conta específica, de forma que sua condenação caracterizou uma indevida responsabilização objetiva.
A Secretaria de Recursos (Serur) , atual Unidade de Auditoria Especializada em Recursos (AudRecursos) , refutou os argumentos do recorrente e propôs negar provimento ao recurso.
O Ministério Público junto ao TCU, por seu turno, considerou que o responsável fora citado pelo "não atingimento da meta de 85 novos alunos na modalidade de educação de jovens e adultos", não lhe sendo assegurada oportunidade para se manifestar a respeito da falta de comprovação da despesa pela qual foi responsabilizado. Assim, propõe tornar insubsistente o acórdão condenatório e restituir o feito ao relator a quo para nova citação do ex-prefeito. O MPTCU destacou, ainda, não ter se caracterizado a ocorrência da prescrição das pretensões punitiva e ressarcitória desta Corte.
Feito o histórico, passo ao exame da matéria.
Em prejudicial de mérito, acompanho a conclusão do Ministério Público relativamente à não incidência da prescrição no presente caso, ressaltando que a análise se deu à luz da recente Resolução-TCU 344/2022.
No mérito, peço vênias para dissentir dos pareces precedentes, pelas razões que passo a expor.
De início, não posso acolher a tese de que a condenação do responsável decorreu de irregularidade em relação à qual não fora previamente ouvido. A leitura do voto condutor do Acórdão 1692/2022-TCU-Primeira Câmara confirma que condenação se deu em virtude do não atingimento da meta do programa, conforme constou da citação. Não fosse a compreensão do Tribunal, ao proferir aquela decisão, de que parte das despesas poderiam ser acolhidas por terem sido revertidas em benefício da municipalidade, o ex-prefeito seria condenado à reparação integral das despesas.
O voto condutor daquela deliberação demonstra que o Tribunal ponderou as dificuldades reais enfrentadas pelo gestor e, acompanhando integralmente as análises do próprio Ministério Público, afastou parte do débito originalmente atribuído, reputando como legítimas as despesas aplicadas em treinamento de professores do Peja.
Restou pendente uma única despesa, decorrente de pagamento realizado em 18/1/2013, no valor de R$ 21.488,00, em benefício da empresa RGD Indústria e Comércio Ltda EPP (CNPJ 41.244.906/0001-39) , para a qual não foi apresentada documentação comprobatória. Assim, embora o fundamento para condenação do ex-prefeito tenha sido o não atingimento da meta física do programa, o montante do dano a ele imputado foi limitado ao valor desse único pagamento.
Nesse contexto, julgo que a alegação do responsável de que a despesa impugnada fora posteriormente sanada merece ser acolhida. A fundamentar essa constatação, vislumbro ao menos três razões. 
O extrato bancário da conta do Peja do município de Cortês (peça 57, p. 49) demonstra de forma inequívoca que, apenas doze dias após o referido pagamento à empresa RGD, ainda no mesmo mês de janeiro de 2013, foi realizada uma transferência à conta específica exatamente no mesmo valor da despesa: R$ 21.488,00. Entre as duas operações, não houve nenhuma outra movimentação na conta.
Acrescente-se que o mesmo extrato mostra que a conta em questão não tinha movimentação constante. Ao longo de todo o exercício de 2013 foram realizadas apenas cinco operações a débito: precisamente as quatro despesas admitidas pelo Tribunal ao proferir a decisão recorrida, além da mencionada transferência à empresa RGD. Ainda de maior destaque o fato de somente haver registro de duas operações a crédito durante todo o ano: a ordem bancária original, no início do exercício (3/1/2013) , e a transferência de 30/1/2013, que recompôs o saldo da conta.
 Observo, ademais, que o responsável, ao apresentar a prestação de contas intempestiva (peças 30 a 45, especialmente a página 6 da peça 44) , embora tenha listado todas as demais despesas, jamais mencionou as operações casadas (uma de crédito e uma de débito) no mesmo valor de R$ 21.448,00 realizadas em janeiro/2013.
Assim, considero absolutamente verossímil a alegação recursal que justifica a recomposição pela própria Prefeitura, de ofício, em decorrência de falha procedimental.
Não desconheço que a jurisprudência desta Corte considera que a mera alegação de restituição de valores à conta específica, desacompanhada de documentos que comprovem a autoria e motivação da movimentação bancária, em geral não se mostra suficiente para assegurar o necessário nexo de causalidade entre os recursos federais transferidos e as despesas associadas ao programa. Ocorre que, no caso específico, pelas razões expostas, reconheço a plausibilidade da informação prestada pelo recorrente.
A hipótese contrária, de que os recursos transferidos à conta específica eventualmente estariam associados a outra fonte ou tenham outro fato gerador, mostrar-se-ia muito mais improvável, diante do quadro geral exposto.
Assim, assumindo as particularidades do caso concreto, considero que deve o Tribunal dar provimento ao recurso, para afastar a condenação em débito. 
A análise que acabo de proferir busca se harmonizar com o entendimento utilizado pelo Tribunal ao prolatar a decisão recorrida, no sentido de que as despesas realizadas sem desvio de finalidade poderiam ser abatidas do débito.
É de se destacar, todavia, que esta Corte jamais considerou justificado o não atingimento da meta física do programa - irregularidade que, por si só, à luz da jurisprudência do TCU, seria suficiente para a condenação do responsável à restituição integral dos recursos despendidos no exercício (a exemplo do Acórdão 17733/2021-TCU-Primeira Câmara) .
Entretanto, ao aplicar o princípio que veda o agravamento da situação do recorrente (non reformatio in pejus) e diante da justificativa já examinada em relação à despesa que foi restituída à conta específica, julgo adequado conceder provimento parcial ao presente recurso de reconsideração.
Nada obstante, ante a ausência de qualquer argumento recursal que possa afastar a irregularidade relativa ao não atingimento da meta física, deve-se manter o julgamento pela irregularidade das contas. Em consequência, cabe alterar o fundamento legal para aplicação da multa, que passa a ser o art. 58, inciso I, da Lei 8.443/1992. Julgo não ser o caso de rever o valor da sanção, que se mostra coerente com a irregularidade não justificada.
Por fim, penso ser relevante explicitamente rejeitar a tentativa do ex-prefeito de se eximir da responsabilidade pela gestão dos recursos e atribuí-la a Secretários Municipais. Nesse ponto, acolho a percuciente análise da unidade instrutora, que concluiu não haver qualquer elemento que justificasse a elisão do dever do ex-prefeito de responder pela execução do programa e pela gestão dos recursos transferidos. Todavia, consoante exposto, essa análise não prejudica a conclusão pelo afastamento integral do débito.
Ante o exposto, VOTO pela adoção da minuta de acórdão que submeto à deliberação deste Colegiado.
TCU, Sala das Sessões, em 9 de maio de 2023.
JORGE OLIVEIRA 
Relator